臺灣高等法院民事判決　　　　　　　　　　　　　九十二年度上易字第一二０二號
　　上　訴　人　　裕高建設股份有限公司
　　法定代理人　　甲○○
　　訴訟代理人　　林敏勇
　　被上訴人　　　乙○○
　　訴訟代理人　　羅子武律師
　　複代理人　　　謝憲杰
右當事人間請求返還價金事件，上訴人對於中華民國九十二年八月二十六日臺灣臺北
地方法院九十二年度訴字第二八九五號第一審判決提起上訴，經本院於九十三年四月
六日言詞辯論終結，判決如左：
    主      文
原判決關於命上訴人給付超過新台幣拾貳萬捌仟元及其利息部分，及該部分假執行
之宣告，暨訴訟費用之裁判（確定部分除外）均廢棄。
右開廢棄部分，被上訴人在第一審之訴及其假執行之聲請均駁回。
其餘上訴駁回。
第一、二審訴訟費用（確定部分除外）由上訴人負擔十分之四，餘由被上訴人負擔。
    事實及理由
一、按「民法第二百七十五條規定連帶債務人中之一人受確定判決，而其判決非基於
    該債務人之個人關係者，為他債務人之利益亦生效力，故債權人以各連帶債務人
    為共同被告提起給付之訴，被告一人提出非基於其個人關係之抗辯有理由者，對
    於被告各人即屬必須合一確定，自應適用民事訴訟法第五十六條第一項之規定」
    ，最高法院著有三十三年上字第四八一○號判例。又「債權人以各連帶債務人為
    共同被告提起給付之訴，以被告一人提出非基於其個人關係之抗辯，而經法院認
    為有理由者為限，始得適用民事訴訟法第五十六條第一項之規定，共同被告之一
    人對於第一審命其連帶給付之判決，提起上訴或聲請訴訟救助，尚未經第二審法
    院為實體上之調查，無從斷定其提出抗辯是否非基於其個人關係而有理由，自無
    同條項之適用，應就其個人提起上訴或聲請訴訟救助是否合法，應否准許，予以
    調查裁判」，最高法院四十一年台抗字第十號判例可供參考。上訴人經原審判決
    與訴外人甲○○應負連帶給付義務，上訴人提出非基於個人關係之抗辯，經本院
    審酌結果為無理由，且上訴人與甲○○並非連帶債務關係（容後論述），故上訴
    人上訴之效力不及於未提起上訴之甲○○，甲○○部分因未提起上訴而確定，合
    先敘明。
二、上訴人主張：上訴人於原審審理程序中皆未接獲法院之開庭通知，原審法院並未
    合法將開庭通知書送達於上訴人，故原審一造辯論判決違法云云。惟查原審之言
    詞辯論通知書，上訴人業已收受，有送達證書可證（見原審卷第七五頁），既已
    合法送達，上訴人無正當理由不到場，原審自得因被上訴人之聲請，依民事訴訟
    法第三百八十五條第一項前段規定為一造辯論判決，上訴人之抗辯為無理由。
三、被上訴人主張：在第二審，當事人不得提出新攻擊防禦方法，上訴人於第一審時
    ，蓄意不予出庭應訊，待第一審判決後再提起上訴，顯見浪費司法資源且放棄程
    序保障權，若允許上訴人提出新攻擊防禦方法，不僅無法落實修法意旨，更會導
    致當事人不尊重地院判決而濫行提起上訴。再按「前項但書各款事由，當事人應
    釋明之。」民事訴訟法第四百四十七條第二款定有明文，倘上訴人有可提出新攻
    擊防禦方法之例外事由，亦應依本項之規定負釋明之責云云。按「當事人不得提
    出新攻擊或防禦方法。但有下列情形之一者，不在此限：六、如不許其提出顯失
    公平者」，民事訴訟法第四百四十七條第一項第六款定有明文，上訴人已釋明原
    審之言詞辯論通知書係他人代收但未轉交上訴人，致第二審始提出新證據等語，
    本院認原審係一造辯論，如因他人代收但未轉交上訴人，致一造辯論，於第二審
    不許上訴人提出新攻擊、防禦方法，顯失公平者，故上訴人得於本院提出新攻擊
    或防禦方法。
四、被上訴人起訴主張：被上訴人於民國（下同）八十七年八月間，向上訴人購買坐
    座落台北縣蘆洲市○○段六四三、六四四、六四五、六四六、六四七、六四八、
    六四九等地號基地（下稱系爭土地）上興建大樓之預售屋，門牌號碼：台北縣蘆
    洲市○○○路○段三五六巷六之十八號四樓，總價為新台幣（下同）五百三十四
    萬元。然於契約履行期間，上訴人於八十九年三月十三日將被上訴人所購買之建
    物土地（含停車位）出賣予訴外人李秋瑞。上訴人一屋二賣，顯具可歸責性而有
    給付不能之情事，被上訴人特依民法第二百二十六條、第二百五十六條及第二百
    五十九條等規定，及依系爭買賣契約書第二十條（違約及解約處理）第二項約定
    ，以起訴狀送達繕本作為解除雙方間契約關係之表示，向上訴人等請求返還已繳
    納之八十二萬元及利息等語。並聲明：上訴駁回。
五、上訴人則以：被上訴人於契約履行期間，以不正當手法阻撓地政機關所有權之登
    記，致所有權未移轉完畢，抵押權亦無法辦理。上訴人依買賣契約第七條、第二
    十條約定，函請被上訴人於存證信函送達後十五日內以現金一次繳清產權過戶款
    項，否則依約解除其契約，並沒收房地車位總價百分之二十計算之違約金等語抗
    辯。並聲明：(一)原判決廢棄。(二)被上訴人在第一審之訴及假執行之聲請駁回。
六、上訴人解除契約部分：上訴人主張：被上訴人於民國八十七年間向上訴人購買房
    地，然於契約履行期間，台灣地區發生九二一大地震，被上訴人要求上訴人迅對
    建物之安全性採行措施，若有毀損並迅予修補，然上訴人於九二一大地震後即對
    於興建之大樓做結構安全的鑑定，並聘請中華民國建築技術學會及結構技師做詳
    盡的鑑定，而所鑑定之結果皆為安全建築物，無危險之虞，上訴人仍對於所有裂
    痕做了修補的工作，上訴人便發函請被上訴人繳納買賣房地之價金，詎料被上訴
    人竟藉詞諉稱事涉私權爭執，禁阻地政機關續行登記，致所有權未移轉完畢，抵
    押權亦無法辦理。再者，被上訴人與上訴人兩造間訂定買賣契約，雙方即應依合
    約附件「繳款分配明細表」按期如數給付上訴人，如有違反約定經上訴人催告未
    履行者，上訴人除得解除契約外，並得沒收房地車位總價百分之二十計算之違約
    金額，並於買賣契約第七條、第二十條．約定甚明，被上訴人以不正當手法阻撓
    地政機關所有權之登記，所有權既未登記，自是無權辦理貸款，依民法第一百零
    一條第一項規定：「因條件成就而受不利益之當事人，如以不正當行為阻其條件
    之成就者，視為條件已成就。」自當視為上訴人已完成房地產權移轉登記，被上
    訴人依約應給付產權過戶款，否則上訴人得解除契約並沒收房地車位總價金百分
    之二十之違約金，上訴人並函請被上訴人於存證信函送達後十五日內以現金一次
    繳清產權過戶款，否則依約解除其契約，並沒收房地車位總價百分之二十計算之
    違約金等語。惟被上訴人否認有以不正當之行為阻止條件之成就及接獲上訴人之
    解約通知等語。上訴人就有利於己之積極事實，依民事訴訟法第二百七十七條前
    段規定應負舉證責任。上訴人主張：被上訴人以房屋有瑕疵，以不正當之行為阻
    止條件之成就云云。惟查買受人主張房屋有瑕疵，係其權利之行使，是否確有瑕
    疵，屬事實認定問題，不得因買受人有此主張，即認其故意以不正當之行為阻止
    條件之成就。上訴人主張其已依買賣契約第七條第三項約定，定期催告並解除契
    約云云，並提出蘆洲郵局第一二四七號存證信函影本為證。被上訴人則否認有收
    到前開存證信函，並辯稱：被上訴人之住所地並非設於「北市○○號○段二○一
    號八樓」，且上訴人所提之文件係「大宗存證信函執據聯」，亦不足證明被上訴
    人受領；況依系爭買賣契約書第二十三條「相互通信之方式」規定：「雙方相互
    所為之徵詢、洽商或通知辦理事項，均應以書面按本約所載之住址以掛號或存證
    付郵為之。」上訴人即應按被上訴人載於系爭買賣契約書上之住址送達，然上訴
    人違反此一約定，當然亦不生送達之效力等語。查：系爭買賣契約書第七條第三
    項約定：「甲方（即被上訴人）應依附件「繳款分配明細表」按期如數：：給付
    乙方（即上訴人及訴外人甲○○），：：但如逾期達十五日時，並經乙方催告七
    日內仍未繳付時，即為甲方違約，乙方得解除本契約：：」，有契約書可證。上
    訴人雖提出蘆洲郵局第一二四七號存證信函影本，證明催告被上訴人於文到十五
    日內以現金一次繳清產權過戶款，否則依約解除契約云云，惟被上訴人否認收受
    前開存證信函。上訴人雖提出「大宗存證信函執據聯」為證，但該證據僅足證明
    上訴人交郵投遞，並無法證明被上訴人收受該存證信函。故上訴人主張依系爭買
    賣契約書第七條第三項約定解除契約，並不合法。上訴人主張：上訴人已依法解
    除雙方間買賣契約，並且已沒收被上訴人房地車位總價百分之二十計算之違約金
    云云，並不可採。
七、被上訴人解除契約部分：
(一)、被上訴人主張：被上訴人於民國（下同）八十七年八月間，向上訴人及訴外人甲
    ○○購買系爭房地，總價為五百三十四萬元，已繳納八十二萬元，上訴人並於八
    十九年三月十三日將被上訴人所購買之系爭建物土地（含停車位）出賣予訴外人
    李秋瑞等語，業據提出房屋土地車位買賣契約書影本一份、存證信函影本、被上
    訴人之銀行繳款單據影本一紙及銀行存摺影本為證，並為上訴人所不爭執，足堪
    信為真實。按「物之出賣人固有使買受人取得該物所有權之義務。惟買賣契約成
    立後，出賣人為二重買賣，並已將該物所有權移轉於後之買受人者，移轉該物所
    有權於原買受人之義務，即屬給付不能。原買受人對於對於出賣人僅得請求賠償
    損害，不得請求為移轉該物所有權之行為（參看本院三十年上字第一二五三號判
    例）」，最高法院七十一年度台上字第一五四八號判決可供參考。又按「因可歸
    責於債務人之事由，致給付不能者，債權人得請求賠償損害」；「債權人於有第
    二百二十六條之情形時，得解除其契約」；「契約解除時，當事人雙方回復原狀
    之義務，除法律另有規定或契約另有訂定外，依左列之規定：二、受領之給付為
    金錢者，應附加自受領時起之利息償還之」，民法第二百二十六條第一項、第二
    百五十六條、第二百五十九條第二款分別定有明文。上訴人因可歸責自己之事由
    二重買賣，致給付不能，被上訴人自得解除契約，並請求返還價金，及自受領時
    起之利息。
(二)、被上訴人主張：系爭買賣契約書上所記載，上訴人及訴外人甲○○二人，皆以乙
    方表示，且對契約中之一切權利、義務，都以乙方稱之，因此，此種表示，即應
    該當連帶責任之明示表示，故被上訴人依連帶責任法理，對其二人請求連帶賠償
    云云。惟按「數人負同一債務，明示對於債權人各負全部給付之責任者，為連帶
    債務。無前項之明示時，連帶債務之成立，以法律有規定者為限」，民法第二百
    七十二條定有明文。該「明示」係指連帶責任之明示。本件買賣契約記載：買方
    為被上訴人（甲方）；賣方被上訴人；地主訴外人甲○○（乙方），房屋之價款
    為二百十三萬六千元，土地之價款為三百二十萬四千元，總價五百三十四萬元，
    有系爭買賣契約書可證，綜觀契約全文，並無上訴人應與訴外人甲○○負連帶責
    任之明示。又按「兩造所訂立之房屋、土地買賣契約，彼此具有不可分離之關係
    ，性質上屬聯立契約，同其命運，違反其一，無從期待可能單獨履行另一契約，
    洪招就土地買賣契約援引上述催告函而與房屋契約同步予以解除，於法並無不合
    」，最高法院八十六年度台上字第二六六五號判決可供參考，從本件契約觀之，
    其屬聯立契約，且價金之給付係屬可分之債，甚為明確。被上訴人又主張：上訴
    人與訴外人甲○○應負不真正連帶債務云云，惟按「不真正連帶債務係謂數債務
    人具有同一目的，本於各別之發生原因，對債權人各負全部給付之義務，因債務
    人中一人為給付，他債務人即應同免其責任之債務。又不真正連帶債務與連帶債
    務在性質上並不相同，民法有關連帶債務之規定，多不適用於不真正連帶債務，
    且其判決主文亦不得逕以『被告應連帶給付』之記載方式為之，否則即與不真正
    連帶債務本旨不符」，最高法院八十九年度台上字第二二四○號判決可供參考（
    同院九十年度台抗字第二四六號裁定亦採相同見解），惟查本件聯立契約，房屋
    之價款為二百十三萬六千元，土地之價款為三百二十萬四千元，係屬可分之債，
    上訴人與訴外人甲○○並不負房地全部之給付義務，故被上訴人有關不真正債務
    之見解，亦不可採，且其聲明主張「連帶給付」，亦與不真正連帶債務之性質自
    相矛盾。本件聯立契約，房屋之價款為二百十三萬六千元，土地之價款為三百二
    十萬四千元，總價五百三十四萬元，有系爭買賣契約書第六條可證，房屋占總價
    之十分之四；土地占總價之十分之六。被上訴人繳納之總額為八十二萬元，為兩
    造所不爭執，並有存款憑條影本可證，足堪信為真實。依系爭買賣契約書繳款分
    配明細表之記載，其應繳金額並未區分何者為土地價款，何者為房屋價款，故應
    依前開房屋、土地價款四比六之比例計算之，即上訴人房屋部分為三十二萬八千
    元；甲○○土地部分為四十九萬二千元。被上訴人依民法第二百二十六條、第二
    百五十六條及第二百五十九條第二款規定，並以起訴狀送達繕本作為解除雙方間
    契約關係之意思表示，向上訴人請求返還三十二萬八千元及自起訴狀繕本送達翌
    日即九十二年六月十九日起至清償日止，按年息百分之五計算之利息，為有理由
    ，應予准許。逾此部分，為無理由，應予駁回。
八、被上訴人依民法第二百二十六條、第二百五十六條規定解除契約為有理由，已如
    前述，其依買賣契約書第二十條約定解除契約，請求返還價金部分，即勿庸審究
    。本件事證已臻明確，兩造其餘攻擊、防禦方法及所舉證據，無礙勝負之判斷，
    爰不一一論列，附此敘明。
九、綜上所述，被上訴人本於民法第二百二十六條、第二百五十六條及第二百五十九
    條第二款之法律關係請求上訴人返還三十二萬八千元及自起訴狀繕本送達翌日即
    九十二年六月十九日起至清償日止，按年息百分之五計算之利息，為有理由，應
    予准許。逾此部分，為無理由，應予駁回。原審就超過上開應准許部分，為上訴
    人敗訴之判決，並為假執行之宣告，自有未洽。上訴意旨就此部分指摘原判決不
    當，求予廢棄改判，為有理由。至於上開應准許部分，原審判命上訴人給付，並
    為假執行之宣告，核無違誤，上訴意旨，就此部分，仍執陳詞，指摘原判決不當
    ，求予廢棄，為無理由，應駁回其上訴。
十、據上論結，本件上訴為一部有理由，一部無理由，依民事訴訟法第四百五十條、
    第四百四十九條第一項、第七十九條但書，判決如主文。
中　　　華　　　民　　　國　　九十三　　年　　　四　　　月　　二十　　　日
                              民事第六庭
                                  審判長法  官　林　丁　寶
                                        法  官  陳　博　享
                                        法  官  林　恩　山
正本係照原本作成。
不得上訴。
中　　　華　　　民　　　國　　九十三　　年　　　四　　　月　　二十一　　日
　　　　　　　　　　　　　　　　　　　　書記官　周　淑　靜
